【裁判字號】    97,台上,2215
【裁判日期】    971023
【裁判案由】    請求遷讓房屋等
【裁判全文】
最高法院民事判決            九十七年度台上字第二二一五號
上  訴  人  卯 ○ ○
            辰 ○ ○
共      同
訴訟代理人  許 明 桐律師
被 上訴 人  甲 ○ ○
訴訟代理人  藍 松 喬律師
被 上訴 人  乙 ○ ○
            丙 ○ ○
            丁 ○ ○
            戊 ○ ○
            己 ○ ○
            庚 ○ ○
            辛 ○ ○
            壬 ○ ○
            癸○○○
            子○○○
            黃 淑
                      6樓
            丑 ○ ○
            寅 ○ ○
上列當事人間請求遷讓房屋等事件，上訴人對於中華民國九十七
年六月十八日台灣高等法院第二審判決（九十七年度上字第三五
號），提起上訴，本院判決如下：
    主  文
原判決廢棄，發回台灣高等法院。
    理  由
本件原審將第一審所為駁回被上訴人反訴部分之判決廢棄，改判
命上訴人將坐落桃園縣蘆竹鄉○○○段五三○－一地號土地（下
稱系爭基地）之五七一七建號，即門牌號碼桃園縣蘆竹鄉○○街
一○二號房屋（下稱系爭房屋）返還登記為桃園縣蘆竹鄉私立狄
斯耐幼稚園（下稱狄斯耐幼稚園）即被上訴人全體公同共有（關
於本訴即上訴人請求遷讓房屋部分，業經第一審法院為上訴人敗
訴判決確定，不另贅述）。無非以：系爭房屋係被上訴人合夥出
資興建，原信託登記為被上訴人甲○○名義，為合夥財產用以經
營合夥事業狄斯耐幼稚園，係合夥人全體公同共有。全體合夥人
於民國九十二年四月三十日與甲○○簽訂協議書，將狄斯耐幼稚
園（包含系爭房屋在內之所有設備）出租予甲○○個人經營，期
間自九十二年五月一日起至九十四年七月十五日，系爭房屋迄今
僅由狄斯耐幼稚園合夥或甲○○（承租期間）占有，甲○○於九
十年八月八日以買賣為原因移轉登記為上訴人名義，未交付上訴
人占有，上訴人亦未支付價金等情，為兩造所不爭。茲被上訴人
主張：系爭房屋為合夥人全體公同共有，移轉登記為上訴人名義
係信託或借名登記，伊自得終止信託或借名契約，請求上訴人移
轉登記為合夥人全體公同共有云云，上訴人則否認之，兩造情詞
各執。經查甲○○以狄斯耐幼稚園代表人身分，與地主即訴外人
黃清竹簽訂系爭基地租賃契約書並由法院公證，該契約書並未記
載租賃期滿系爭房屋歸地主所有，而系爭房屋價值高達新台幣（
下同）四千萬元，如有租期屆滿應歸地主所有一事，焉有不記載
之理，且租金係由狄斯耐幼稚園支付，幼稚園盈餘按出資比率分
配，黃清竹出資一千萬元為最多者，如租金較低，幼稚園之盈餘
變多，黃清竹分配之利潤自然會較出資額較少之合夥人多，黃清
竹亦蒙其利。上訴人辯稱：伊取得系爭房屋所有權付出之對價，
係黃清竹減少十年之租金收入云云，洵難採信。上訴人既未支付
價金而取得系爭房屋所有權，其移轉登記原因登載為買賣，顯然
為不實。被上訴人主張系爭房屋移轉為上訴人所有係根據信託或
借名登記之契約，雖為上訴人所否認。但查系爭房屋辦理所有權
第一次登記時，係因甲○○為狄斯耐幼稚園合夥事務之執行人始
信託登記為甲○○名義乙節，上訴人並不爭執，並有建築改良物
登記簿謄本可稽。而物權移轉行為之原因行為除了買賣之外，固
有多種，不一而足。但系爭房屋本屬合夥人全體公同共有，辦理
所有權第一次登記時既係信託登記為甲○○名義，嗣後再由甲○
○以買賣原因移轉登記為上訴人名義，所謂以減少租金收入作為
買賣對價，既不可採，上訴人又未有何其他任何原因，依系爭房
屋所有權第一次登記合夥所採之信託登記模式觀之，被上訴人主
張系爭房屋係經由真正所有權人之全體合夥人信託登記為上訴人
名義所有，尚非無據。狄斯耐幼稚園合夥於九十二年四月三十日
與甲○○簽訂協議，將系爭房屋及狄斯耐幼稚園其他資產出租予
甲○○個人經營，約定租賃期間不得以之向銀行辦理融資，九十
四年七月十五日期滿以後資產應交回董事會，益證狄斯耐幼稚園
合夥人始為系爭房屋之真正所有權人。蓋上訴人如非受狄斯耐幼
稚園合夥之信託而為登記名義人，狄斯耐幼稚園之合夥人又何須
強調甲○○不得在承租期間以狄斯耐幼稚園之不動產（指系爭房
屋）辦理融資。狄斯耐幼稚園係以甲○○為創辦人名義設立登記
，被上訴人丁○○、辛○○陳稱其係正式合夥出資，被上訴人庚
○○亦表示其只出資，不負責管理，承租期間幼稚園之稅金由經
營者甲○○負責。被上訴人壬○○則表示出資蓋房子來經營幼稚
園移轉登記予上訴人。綜上以觀，足認狄斯耐幼稚園合夥人係約
定由甲○○執行合夥事務。甲○○將合夥財產即系爭房屋信託登
記為上訴人名義，及其嗣後終止信託契約請求返還信託財產，均
屬合夥事務之執行。系爭房屋於九十年間登記為上訴人名義，然
於九十二年間狄斯耐幼稚園合夥仍與甲○○簽訂協議書，將狄斯
耐幼稚園出租予甲○○個人經營，堪認合夥人仍以系爭房屋真正
所有權人自居，執行合夥事務之甲○○代表合夥人與上訴人訂立
信託契約，將系爭房屋信託登記為上訴人名義，復代表合夥人全
體以第一審反訴準備書狀之送達為終止信託契約之意思表示，被
上訴人請求上訴人移轉登記為合夥人全體公同共有，洵屬正當等
詞，為其判斷之基礎。
惟按原告起訴時所主張之訴訟標的法律關係及其原因事實，不僅
涉及法院審判之標的、當事人之攻擊防禦方法，並將影響未來既
判力客觀範圍之特定，自應慎重求其明確。倘有不明，法院除令
當事人就事實為適當陳述及辯論外，亦應令其就法律觀點為必要
之陳述及作適當完全之辯論。倘未踐行此項闡明之義務，命當事
人各盡其攻擊防禦之能事，遽行作為判決之基礎，即與民事訴訟
法第一百九十九條第一項、第二項規定有違。查本件被上訴人反
訴主張系爭房屋之所以由甲○○以買賣為原因移轉登記為上訴人
名義，係因原合夥人亦即系爭房屋之基地所有人黃清竹（上訴人
之祖父）以其家族之合夥出資比例較多，應登記在其子戊○○名
下。因戊○○在大陸經商，遂登記在上訴人名下，係基於信託合
意及地上物管理權宜之計，而信託或借名登記云云。足見被上訴
人主張其之所以將系爭房屋登記為上訴人名義，究屬信託法律關
係抑屬借名登記法律關係並不明確。原審未就此事實及法律命為
必要之陳述及命為適當完全之辯論，於法已有未合。其次所謂信
託，須委託人以成立信託之意思，與受託人訂定契約，並將財產
權移轉或為其他處分予受託人，使受託人依信託本旨，為受益人
之利益或為特定之目的，管理或處分信託財產之關係，信託法第
一條規定甚明。而系爭房屋係被上訴人合夥出資興建，為合夥人
全體公同共有，原信託登記為甲○○名義，為合夥財產用以經營
合夥事業狄斯耐幼稚園，系爭房屋在九十年間登記為上訴人名義
，合夥仍於九十二年四月三十日與甲○○簽訂協議，將系爭房屋
及狄斯耐幼稚園其他資產出租予甲○○個人經營，乃原審確定之
事實。果爾，系爭房屋向來供作狄斯耐幼稚園合夥事業使用，由
被上訴人合夥交執行合夥事務之甲○○管理或出租予甲○○個人
，上訴人除登記為系爭房屋所有人名義外，似未曾對系爭房屋為
管理或處分．此與信託行為之法定要件是否相符，亟待澄清。原
審未進一步調查，竟以系爭房屋移轉登記之原因記載為買賣為不
實，上訴人又未有其他取得之原因，逕謂系爭房屋登記為上訴人
所有係全體合夥人之信託行為，而為不利於上訴人之論斷，亦屬
可議。上訴論旨，指摘原判決為不當，聲明廢棄，非無理由。
據上論結，本件上訴為有理由。依民事訴訟法第四百七十七條第
一項、第四百七十八條第二項，判決如主文。
中    華    民    國  九十七  年    十    月  二十三  日
                      最高法院民事第四庭
                          審判長法官  許  朝  雄
                                法官  陳  淑  敏
                                法官  鄭  玉  山
                                法官  袁  靜  文
                                法官  許  澍  林
      本件正本證明與原本無異
                                      書  記  官
中    華    民    國  九十七  年   十一   月    五    日
                                                      K


司法院資訊處製作；財團法人民間司法改革基金會備份。
